【裁判字號】    92,判,464
【裁判日期】    920425
【裁判案由】    營利事業所得稅
【裁判全文】
最  高  行  政  法  院  判  決                    九十二年度判字第四六四號
    上  訴  人  萬泰票券金融股份有限公司
    代  表  人  乙○○
    被 上訴 人  財政部臺北市國稅局
    代  表  人  甲○○
右當事人間因營利事業所得稅事件，上訴人不服中華民國九十一年三月五日臺北高等
行政法院八十九年度訴字第一○一九號判決，提起上訴。本院判決如左：
    主  文
原判決廢棄。
訴願決定及原處分（復查決定）均撤銷。
第一審及上訴審訴訟費用均由被上訴人負擔。
    理  由
本件上訴人起訴主張：其八十五年度營利事業所得稅結算申報，列報尚未抵繳之扣繳
稅額新台幣（下同）四四、四二八、七四二元。被上訴人初查，就上訴人持有債券中
，以前手持有債券期間計算之利息（下稱前手息）之扣繳稅額二一、六三一、九一八
元，否准認列，核定其尚未抵繳之扣繳稅額為二三、七二四、三七○元。惟上訴人係
經營債券買賣業務，其債券利息收入依財政部七十五年七月十六日台財稅第七五四一
四一六號函釋規定，按上訴人持有債券期間計算利息收入。且依該部六十四年九月四
日台財稅第三六四四○號函釋，由付息機構以付息時之持票人為納稅義務人，就全部
利息一次扣繳所得稅。本件上訴人之持有各項債券於債券付息時，依規定為被扣繳對
象，該項扣繳稅款自得依所得稅法第七十一條之規定辦理抵繳所得稅款，被上訴人否
准上訴人列報將前手息之扣繳稅款抵繳營利事業所得稅，於法不合，爰訴請撤銷訴願
決定及原處分。
被上訴人則以：所得稅法第七十一條及第九十九條雖分別規定，納稅義務人得以暫繳
及扣繳稅款抵繳結算申報之應納稅額，及憑扣繳憑單抵繳稅款，惟亦限定應以自行繳
納之稅款始有其適用。上訴人於利息兌領日前買回公債，前手兌領之利息及系爭扣繳
稅款均為前手所有。上訴人本身並無所得，無須課稅，且非扣繳稅款之實際納稅義務
人，縱扣繳憑單係以上訴人名義開立，然系爭前手息扣繳稅款非其負擔及繳納，自不
得以之抵繳應納稅額或申請退稅等語，資為抗辯。
原審斟酌全辯論意旨及調查證據結果，以：依所得稅法第七條第四項、第八十九條第
一項第二款、第七十一條、第一百條前段規定，所得稅法有關利息所得，得以扣繳稅
額抵繳應納稅款者，係以依所得稅法規定，應申報或繳納利息所得稅之「納稅義務人
」而言。換言之，得為扣繳稅額抵繳應納稅款之對象為應將利息所得申報、繳納所得
稅，為承擔納稅義務者為限；反之，如未申報利息所得，而未繳納利息所得稅者，則
無扣繳稅額抵繳應納稅款之適用，此為當然之解釋。是取得利息所得者，即為納稅義
務人，應申報利息所得，如符合扣繳稅額抵繳應納稅款之規定者，即可抵繳稅款，不
以是否取得扣繳憑單為要件。至於第三人取得利息所得部分，是否得抵繳應納稅款，
與納稅義務人無關，縱令事實上係由納稅義務人代繳稅款，並不能因此變更公法上納
稅義務之主體。該項利息所得之扣繳稅款，僅能由該第三人依法抵繳之，其代繳稅款
之納稅義務人，自無以自己名義請求抵繳稅款之權利。財政部七十五年七月十六日以
台財稅第七五四一四一六號函釋：「營利事業或個人買賣國內發行之公債、公司債及
金融債券，買受人若為營利事業，可由該事業按債券持有期間，依債券之面值及利率
計算之『利息收入』，如其係於兩付息日間購入債券並於取息前出售者，則以售價減
除其購進該債券之價格及依上述計算之利息收入後之餘額作為其證券交易損益。買受
人若為個人，因個人一般多未設帳，應一律以其兌領之利息金額併入其當期綜合所得
稅課徵。」闡明營利事業應按實際情形列報利息收入，其債券賣出時超過購進價格及
利息收入後之餘額為證券交易損益，並附帶說明個人因未設帳，應一律以兌領之利息
併入其綜合所得稅課稅，符合所得稅法課稅公平之原則。上訴人以往均依此函釋申報
債券利息收入，此技術性函釋並未改變請求抵繳稅款權利人之認定。而所謂債券「前
手息」，乃為區分上訴人所持有債券期間申報所得之利息，及非上訴人持有（即其前
手持有）期間，上訴人未申報所得之債券利息，而予名詞分野界定者。即債券於兩付
息日間移轉，屬於前手持有期間其應（所）得之利息。按一般公債、公司債、金融債
券等因載有約定之利率，債券持有人依民法第六十九條、第七十條規定，對於此項約
定利息按權利存續期間之日數，取得其法定孳息。此項利息未獲付支付前，如將債券
移轉，依同法第二百九十五條前段規定，推定其隨同原本移轉於受讓人，形式上雖由
後手即上訴人向付息機構領取，惟於債券移轉時，已由後手為期前清償，代為墊付與
前手。此觀財團法人中華民國證券櫃檯買賣中心證券商營業處所買賣有價證券業務規
則第五十一條第一項規定「債券之買賣均採除息交易。其迄給付結算日止賣方應得之
利息，由買方併同成交價金支付賣方」即明。故後手即上訴人雖依財政部六十四年九
月四日台財稅第三六四○號函釋持有付息機構開立以其為納稅義務人之扣繳憑單，但
實際非該利息之取得人，僅係向付息機構取回其先代墊之利息金額而已，此亦何以財
政部七十五年七月十六日台財稅第七五四一四一六號函准後手即上訴人得以按其自己
實際持有期間，依債券之面額及利率計算利息所得之原因。依前述櫃檯買賣中心業務
規則第五十一條規定，債券買賣係採除息交易，「成交價金」並不包括前手息。再者
，前手息連同後手持有期間之利息，由付息機構於付息時，一次扣繳利息所得稅。若
前手息為證券交易所得，即不生扣繳利息所得問題。故上訴人買回時付與前手者為利
息，其於利息兌領日向付息機構領取者，亦為利息，且係因以往中央銀行發行乙種國
庫券利息所得中途轉讓，採分段課徵所得稅之手續繁瑣，為簡化稽徵作業及扣繳手續
，乃就中央政府建設公債甲種債票利息，改以付息時之債票持有人就全部利息一次扣
繳所得稅，以資簡化，由財政部以六十四年函釋實施，均與證券交易所得無關。上訴
人主張系爭債券買賣為含息交易云云，惟上訴人已在債券買賣時，將賣方應得之利息
，併同成交價金支付賣方，即已先代為期前清償，嗣後於兌息日再由付息機構取回，
事實上就該利息而言，上訴人為「零所得」，與含息交易，事實上上訴人有該部分利
息收入者不同，其主張自無可採。又如前手為營利事業時，依所得稅法第二十二條第
一項及前揭財政部七十五年函釋，因採權責發生制應列報其持有期間之「利息」，即
明認該前手息為「利息」，上訴人主張前手息為證券交易所得，亦無可採。亦即不論
前手為個人或營利事業，該前手息均應為利息。另個人會計基礎雖採用現金收付制，
僅係稅捐稽徵機關較不易查悉其所得而已，並非謂其即可免除申報納稅義務。再查上
訴人向付息機構領取之前手息部分之利息，因上訴人非該期間之債券持有人，自無法
取得該期間之孳息，雖上訴人與前手利用債券買賣使上訴人成為利息之兌領人，並因
財政部上開六十四年九月四日台財稅第三六四四○號函釋，使上訴人成為扣繳憑單上
該利息之納稅義務人。然前手息為利息所得，為所得稅法第十四條第一項第四類規定
之應稅所得，並非減、免稅所得，亦非所得稅法第十七條規定之扣除額，上訴人雖為
扣繳憑單所列之納稅義務人，依扣繳憑單字面記載在外觀上受有該前手利息收入，惟
因其實際上就該部分並無所得，是財政部七十五年七月十六日台財稅第七五四一四一
六號函釋，係基於實質課稅之精神，准上訴人僅就其實際持有期間之利息收入申報利
息所得。上訴人並未申報前手息部分之利息所得，此為上訴人所不爭執者，亦有其利
息收入調節表附於原處分卷可參。復依所得稅法第七十一條第一項規定，有所得即應
依法課稅，反之，無所得亦未繳納稅款，即不應有抵繳稅款或申請退稅情事。上訴人
既未將前手息併入其所得稅申報納稅，而該前手息並非減、免稅所得，亦非法定扣除
額，則基於權利義務相對之原則，其以上訴人名義扣繳之稅額，自亦不得用以抵繳其
應納稅款或申請退還。上訴人於買回債券時，雖有墊付前手息之事實，惟係因債券買
賣之約定所致，而公法上租稅權利義務係屬公法強制規定，非可由當事人任意轉讓，
故扣繳前手息之稅款，應由真正利息所得人利用，不得因當事人間之約定，而改由他
人即上訴人用以抵繳其應納稅款或申請退還。至於第三人取得利息所得部分，是否得
抵繳應納稅款，核與納稅義務人無關，縱令事實上係由納稅義務人代繳稅款，並不能
因此變更公法上納稅義務之主體。該扣繳稅款係對前手息之真正取得者為扣繳，被上
訴人否准上訴人用以抵繳其應納稅款或申請退還，不生上訴人所稱將成無主扣繳稅款
情形。反之，被上訴人如許上訴人用以抵繳，則將發生前手息真正所得者之預繳稅款
遭他人抵用之結果，自與權利義務原則相違背。被上訴人所辯因前手個人買賣債券多
為高所得者，上訴人等票券金融業者與前手個人間相互投機規避稅賦之安排，造成政
府鉅額短收稅款。此政府短收之稅款乃利息所得扣繳率百分之十與個人綜合所得稅實
際稅率（最高百分之四十）之差額，後手營利事業既無將該所得合併申報，自無從將
該所失稅損轉嫁由後手營業事業負擔，即非無據。末依稅捐稽徵法第二十一條第二項
：「在前項核課期間內，經另發現應徵之稅捐者，仍應依法補徵．．．」、營利事業
所得稅結算申報書面審核案件抽查辦法第三條第一款：「經稽徵機關書面審核核定之
營利事業所得稅結算申報案件，均應列入抽查，其範圍如左：一、會計師查核簽證申
報案件，經書面審核核定者。」之規定及核實課稅原則，稅捐稽徵機關應依其查得之
資料據以正確計算納稅義務人之應納稅額，而納稅義務人對於各項申報稅捐項目，知
之最詳，則在稅捐稽徵程序中，核課期間內，對納稅義務人而言，自有協力稅捐稽徵
機關作成種類及額度皆正確之義務，對稅捐稽徵機關而言，則作成正確處分之要求，
應大於課稅處分之存續力，是以上開法條乃規定在核課期間內，縱原核課之處分法定
救濟期間經過後，經另發現應徵之稅捐者，稅捐稽徵機關仍可以廢棄或變更不正確之
稅捐處分。本件被上訴人因營利事業所得稅之調查核課向採選案及選項查核方式，尤
以上訴人等票券金融業者之營利事業所得稅結算申報均採會計師查核簽證申報，被上
訴人原無就各案件逐案逐項查核，或逕採暫按書面審核核定之方式，致造成上訴人等
投機不合法之申報方式，被上訴人於發覺後依據稅捐稽徵法第二十一條規定及營利事
業所得稅結算申報書面審核案件抽查辦法之規定，予以抽查核定，並無不合。上訴人
主張被上訴人驟然變更十餘年來之課稅方式，有違公法上信賴保護原則云云。惟查所
得稅法有關扣繳稅額得否抵繳稅款之規定並未變更，被上訴人亦無對之改變核課方式
，本件並無所謂信賴保護原則或司法院釋字第五二五號解釋之適用。且所謂信賴保護
原則，係指人民因信賴授益處分之存續力，就生活關係已作適當之安排，嗣該授益處
分縱經撤銷，人民之信賴利益亦應受保護者而言。本件被上訴人核定稅額行為，屬負
擔處分，是否有信賴保護原則之適用，本有存疑。且退步言，縱認較不利之負擔處分
亦應適用信賴保護原則，惟依所得收付實現原則，有所得者方得以其預繳之稅款抵繳
其應付之稅款，本件上訴人自不能以被上訴人前未曾發現其以（他人之）前手息扣抵
己之稅款，即逕謂本件有信賴保護原則適用之餘地，所稱殊無足取。從而，被上訴人
將系爭屬前手利息所得之扣繳稅款否准認列抵繳上訴人應納營利事業所得稅額，並無
違誤，訴願決定予以維持，亦無不合，上訴人之訴為無理由，為其判斷之基礎，而駁
回上訴人之訴。
本院查：按「憲法第十九條規定人民有依法律納稅之義務，固係指人民有依據法律所
定之納稅主體、稅目、稅率、納稅方法及納稅期間等項而負納稅義務之意，然課人民
以繳納租稅之法律，於適用時，該法律所定之事項若權利義務相關連者，本於法律適
用之整體性及權利義務之平衡性，當不得任意割裂適用。」業經司法院釋字第三八五
號解釋在案。次按「納稅義務人有左列各類所得者，應由扣繳義務人於給付時，依規
定之扣繳率或扣繳辦法，扣取稅款，並依第九十二條規定繳納之︰一、．．．二、機
關、團體、事業或執行業務者所給付之薪資、利息、．．．。」為行為時所得稅法第
八十八條所明定。故利息所得者，應由扣繳義務人於給付時，扣取稅款，並將所扣稅
款向國庫繳納。又依同法第七十一條第一項前段、第九十九條及第一百條之規定，扣
繳稅款於結算申報時當可用以抵繳應納稅額，此為義務與權利相互關連之規定，不容
割裂適用。財政部六十四年九月四日台財稅第三六四四○號函釋：「主旨：中央政府
建設公債甲種債票之利息，應由付息機構於付息時，按照所得稅法第八十八條、第八
十九條、第九十二條及各類所得扣繳率表等規定，扣繳利息所得稅款，並以付息時債
票持有人為納稅義務人，向稽徵機關填報扣繳憑單，並依同法第九十四條規定，將扣
繳憑單填送納稅義務人。說明：二、本債票無論曾否轉讓，均應由付息機構，以付息
時之持票人為納稅義務人（記名式者為最後記名之人）就全部利息一次扣繳所得稅；
並根據持票人之身分證明，依法填報扣繳憑單。納稅義務人為中華民國居住之個人或
營利事業，應將該項利息所得，依法合併當年度所得申報所得稅。」本件上訴人為系
爭債券付息時之持票人，因上開財政部六十四年九月四日台財稅第三六四四○號函釋
，被強制課按全部利息扣繳稅款之義務，係依法律之形式為之。而於結算申報時，被
上訴人竟主張上訴人雖被扣繳系爭稅款，但非實際納稅義務人，否准被扣繳稅款抵繳
應納稅額或退稅之權利，反採經濟之事實。對於同一系爭所得，權利義務相關連之事
項，而為不同認定，並均以不利於上訴人者為其準據，顯然割裂適用法律，揆諸前開
司法院第三八五號解釋及說明，即有可議。上訴人執此指摘，非無理由，應將原判決
廢棄。本件係因原審對於其確定之事實適用法規不當而廢棄原判決，且原審確定之事
實即為復查、訴願決定遞維持原核定之事實基礎，爰依該事實自為判決，撤銷訴願決
定及原處分（復查決定），由被上訴人另為適法決定。另系爭債券如係附買回條件之
交易，即僅形式上出售債券予客戶，協議於一段期間（付息日前）以約定利率（非票
面利率）計算之本利和，向客戶買回債券，「債券實體」則交由賣方特約之金融機構
代為保管，由該金融機構出具「債券存摺」辦理交割。此在法律形式上，雖與一般買
（賣）斷交易相同，就經濟事實而言，是否為「融資」或「買賣」行為，非無研究餘
地。如屬融資行為，則債券僅係融資之擔保，債券仍屬附買回條件之賣方持有，債券
利息應全部歸其所得，而其與客戶之約定買回利息，則為融資之利息支出。被上訴人
如認應依實質課稅，系爭債券有上述情形，於另為決定時，亦有併予斟酌之必要，附
此指明。
據上論結，本件上訴為有理由，爰依行政訴訟法第二百五十六條第一項、第二百五十
九條第一款、第九十八條第三項前段，判決如主文。
中    華    民    國    九十二      年      四        月    二十五      日
                    最 高 行 政 法 院  第 一 庭
                                審 判 長 法  官      黃  綠  星
                                         法  官      黃  合  文
                                         法  官      蔡  進  田
                                         法  官      黃  璽  君
                                         法  官      廖  宏  明
右  正  本  證  明  與  原  本  無  異
                                         法院書記官  邱  彰  德
中    華    民    國    九十二      年      四        月    二十五      日


司法院資訊處製作；財團法人民間司法改革基金會備份。
